【裁判字號】    96,家上易,54
【裁判日期】    980415
【裁判案由】    剩餘財產分配
【裁判全文】
臺灣高等法院民事判決                96年度家上易字第54號
上  訴  人  乙○○
                        號13樓
訴訟代理人  呂瑞貞律師
視同上訴人  丙○○
            甲○○
被上訴人    丁○○
                        竹公寓五幢12號401室
上列當事人間請求剩餘財產分配事件，上訴人對於中華民國96年
6月12日臺灣桃園地方法院93年度家訴字第148號第一審判決提起
上訴，本院於98年4月1日言詞辯論終結，判決如下：
    主  文
原判決廢棄。
被上訴人在第一審之訴及假執行之聲請均駁回。
第一、二審訴訟費用由被上訴人負擔。
    事  實  及  理  由
一、程序部分：
  (一)按「訴訟標的對於共同訴訟之各人必須合一確定者，適用下
    列各款之規定：一、共同訴訟人中一人之行為有利益於共同
    訴訟人者，其效力及於全體」，民事訴訟法第56條第1 款定
    有明文。上訴人乙○○上訴之行為有利益於共同訴訟人，其
    效力及於原審共同被告丙○○及甲○○。
  (二)次按「言詞辯論期日，當事人之一造不到場者，得依到場當
    事人之聲請，由其一造辯論而為判決。前項規定，於訴訟標
    的對於共同訴訟之各人必須合一確定者，言詞辯論期日，共
    同訴訟人中一人到場時，亦適用之」，民事訴訟法第385 條
    第1、2項亦規定甚明。被上訴人丁○○經合法通知，未於言
    詞辯論期日到場，核無民事訴訟法第386 條各款所列情形，
    爰依上訴人乙○○之聲請，由其一造辯論而為判決。
二、被上訴人起訴主張：
  (一)被上訴人與乙○○之被繼承人邵泰宏於民國88年11月19日在
    大陸地區結婚，邵泰宏於93年7月6日死亡，爰依民法第1030
    條之1 規定，請求分配夫妻剩餘財產之差額。被上訴人婚後
    未外出工作，全職照顧邵泰宏，而無資產及負債，邵泰宏於
    婚姻關係存續期間，在臺灣取得坐落桃園縣龜山鄉○○段
    307號土地及坐落其上桃園縣龜山鄉○○段1740號建號房屋
    ，即門牌號碼為桃園縣龜山鄉○○路千禧新城43號13樓（下
    稱系爭房地）之所有權，依桃園縣政府函附系爭房地售價為
    新臺幣（以下無特別註明幣別者均同）4,226,000元，邵泰
    宏於中華郵政股份有限公司桃園郵局（下簡稱桃園郵局）有
    存款45,473元及新竹國際商業銀行龜山分行（下簡稱新竹銀
    行）有活期存款50,443元及定期存款100萬元，另邵泰宏於
    大陸地區中國銀行有外幣定期存款美金2萬元、中國農業銀
    行有外幣定期存款美金1萬元，共計美金3萬元（依中央銀行
    93年7月6日外匯匯率，1美元兌換新臺幣33.7330元，折合新
    臺幣為1,011,990元）。故被上訴人所得請求剩餘財產分配
    金額顯然高於150 萬元，惟因被上訴人無力支付訴訟費用，
    僅請求邵泰宏之繼承人即上訴人乙○○等3人連帶給付150萬
    元。被上訴人雖曾與乙○○簽署協議書及同意書，係因被上
    訴人不識字又聽不懂台語，受乙○○之詐欺而為錯誤之意思
    表示，被上訴人以起訴狀為撤銷之意思表示，被上訴人遠嫁
    至台灣即為求日後依靠，並無放棄遺產之可能。縱協議書及
    同意書有效，亦僅就遺產所為之約定，自無影響被上訴人依
    夫妻剩餘財產分配請求權主張權利。（本院按：被上訴人請
    求上訴人連帶給付150萬元本息，原判決命上訴人乙○○等3
    人連帶給付463,051 元本息，駁回被上訴人其餘之請求，被
    上訴人對敗訴部分未據聲明不服，已告確定）。
  (二)答辯聲明：上訴駁回。
三、上訴人乙○○則以：
  (一)系爭房地係內政部與國防部為協議以8折，即3,380,800元作
    為配售價格，軍方甚至補貼3,963,900 元，邵泰宏並未支付
    任何金錢，應屬於無償所得之財產，不得列入剩餘財產。邵
    泰宏與被上訴人結婚前之存款，在桃園郵局有19,372元、新
    竹銀行活期存款為87,570元、定期存款新臺幣10萬元，至於
    大陸地區外幣存單部分應屬邵泰宏婚前財產，不應列入剩餘
    財產分配計算之財產標的；則被上訴人所得請求剩餘財產之
    標的，僅有桃園郵局及新竹銀行定期存款婚後所得926,101
    元，被上訴人得請求其中一半，即463,051元（元以下四捨
    五入），因被上訴人同為邵泰宏繼承人之一，其就邵泰宏所
    負剩餘財產分配差額之債務與其他繼承人連帶負擔，故其於
    上開範圍內之債權債務業經混同而消滅，其餘債務人於此範
    圍內亦免其責任。退步言之，乙○○前因與被上訴人間協議
    而依約給付被上訴人50萬元，縱認乙○○應分擔剩餘財產債
    務，亦應扣除此50萬元。兩造所簽署之協議書及同意書中，
    被上訴人表明放棄對邵泰宏所有遺留財產之請求權，乙○○
    係因繼承之法律關係承受被上訴人對邵泰宏之剩餘財產分配
    債務，故被上訴人對乙○○請求剩餘財產分配，屬於遺產之
    範圍，被上訴人既聲明不再主張任何補償，足見被上訴人所
    拋棄者包括剩餘財產分配債權，被上訴人不得再主張任何權
    利等語置辯。
  (二)上訴聲明：
    1.原判決不利於上訢人部分廢棄。
    2.上開廢棄部分，被上訴人第一審之訴及假執行之聲請均駁
      回。
四、視同上訴人丙○○、甲○○未於言詞辯論期日到場，亦未提
    出任何書狀，作何聲明或陳述。
五、兩造不爭執之事實：
  (一)被上訴人與邵泰宏於88年11月19日在大陸地區結婚，被上訴
    人與邵泰宏於93年3 月14日到台灣，邵泰宏於93年7月6日死
    亡（本院卷二第74、97頁），婚姻存續期間，無論就大陸地
    區或臺灣地區財產並未約定夫妻財產制之事實，為兩造所不
    爭執，且有結婚公證書、戶籍謄本、被上訴人之入出境資料
    在卷可按。
  (二)被上訴人無剩餘財產列入分配計算，而被上訴人與邵泰宏結
    婚時，邵泰宏在桃園郵局有19,372元存款，至邵泰宏死亡時
    為45,473元；而被上訴人與邵泰宏結婚時，新竹銀行活期存
    款87,570元，至邵泰宏死亡時，金額為50,443元；另被上訴
    人與邵泰宏結婚時，新竹銀行定期存款新臺幣10萬元，至邵
    泰宏死亡時，定期存款有新臺幣100萬元，此有桃園郵局
    000000-0號帳號（原審卷第77-78頁）及新竹銀行000000000
    00號帳號 (原審卷第82至88頁）交易明細表在卷可稽，自堪
    信為真正。
  (三)乙○○於93年9月21日與被上訴人簽署同意書時，已給付被
    上訴人50萬元。同意書及協議書均經民間公證人認證。
六、兩造爭執事項之論述：
    原判決認定邵泰宏死亡後遺留於台灣地區之財產為
    986,101 元，為兩造所不爭執（被上訴人雖於答辯狀主張系
    爭房地非邵泰宏無償取得，但其亦主張不提起附帶上訴，見
    本院卷二第98頁）。而關於大陸地區之財產是否屬於婚後財
    產，因兩造業就該部分向大陸地區法院起訴審理中，應由大
    陸地區法院認定。故本件之爭執點在於被上訴人所簽署之拋
    棄繼承同意書並收取乙○○交付之50萬元，真意是否拋棄所
    有對邵泰宏過世後之全部法律上請求權（包括剩餘財產分配
    請求權）？
  (一)按，解釋當事人所立書據之真意，以當時之事實及其他一切
    證據資料為其判斷之標準，不能拘泥字面或截取書據中一二
    語，任意推解致失真意（最高法院19年上字第28號判例意旨
    參照）。被繼承人邵泰宏於93年7月6日死亡，乙○○與被上
    訴人於93年7 月16日簽訂協議書，協議書中載明「緣因被繼
    承人邵泰宏過世，乙方（即被上訴人）同意拋棄繼承，並已
    於民國93年7月16日向桃園地方法院遞出拋棄繼承申請狀‧
    ‧‧」（原審卷第23頁），被上訴人嗣於93年7月16日向臺
    灣桃園地方法院（下稱桃園地院）表示拋棄繼承邵泰宏之遺
    產，經桃園地院家事法庭以桃院興民繼君字第556號准予備
    查（原審卷第105頁）。嗣雙方另於93年9月21日簽訂同意書
    ，載明「甲方（乙○○）同意於立約時給付新台幣伍拾萬元
    作為拋棄繼承之補償，乙方（指被上訴人）日後不得再就全
    部遺產（含現金、不動產、動產‧‧‧）要求任何補償或請
    求。備註：乙方因不識字，由見證人在場見證乙方確實瞭解
    同意書內容，並同意簽署。」（原審卷第130頁）。上述協
    議書及同意書並經民間公證人蔡佳燕認證無誤。（原審卷第
    130、131頁）。經本院向民間公證人蔡佳燕函詢，其以桃
    民公佳文字第111號函覆：「(一)1.因丁○○本身不識字，又
    擔心自身權益受損，兩次認證皆有攜帶朋友在場（第一次認
    證之見證人：陳俊蘭Ｚ000000000；第二次認證之見證人：汪
    劉瑞蘭Ｚ000000000、吳陳巧珠Ｚ000000000）有請友人對其說
    明文件內容，使其充分瞭解，才為簽署。‧‧‧兩造應是知
    悉尚有其他繼承人‧‧‧雙方在場未曾討論及提及剩餘財產
    分配請求權。‧‧‧乙○○來申請第二次認證時，向本公證
    人說明是因為丁○○對價錢仍不滿意，故再重新協議‧‧‧
    」（本院卷第41頁）。社會上一般人（即非屬對法律學有專
    精之人）對被繼承人去世後所留下之全部財產，概通稱為遺
    產，況被上訴人主張其為不識字之人，依常情判斷，被上訴
    人與乙○○於簽立協議書及同意書時，應均不知被上訴人對
    邵泰宏除有遺產可分配外，尚有夫妻剩餘財產分配請求權存
    在，故乙○○給付被上訴人50萬元之真意，應係被上訴人完
    全拋棄對邵泰宏所有財產之請求，此所以同意書記載「乙方
    日後不得再就全部遺產（含現金、不動產、動產‧‧‧）要
    求任何補償或請求」之原因。況上訴人係因繼承之法律關係
    承受被上訴人對邵泰宏之剩餘財產分配債務，對乙○○而言
    ，被上訴人請求剩餘財產之分配，亦屬於遺產之範圍，乙○
    ○抗辯被上訴人既聲明不再主張任何補償，足見被上訴人所
    拋棄者包括夫妻剩餘財產分配債權，尚非無據。
  (二)被上訴人於答辯狀記載：「乙○○說，他給我425,000 元台
    幣，要我簽個協議，我不識字，又聽不懂台灣話，就簽了自
    己的名字。他也欺騙了公證人蔡佳燕，對她說是我自願放棄
    遺產，其實，我不識字又聽不懂話，他們這麼做我怎會知道
    呢？但是，我沒想到他們如此狠心，竟是欺騙我，讓我把所
    有財產都放棄。‧‧‧我對那兩名男子說：”乙○○的錢沒
    給我，我不回大陸”。於是我就去找當地的村長，找到了龜
    山鄉精忠村村長吳陳巧珠‧‧‧代書告訴我，我已將邵泰宏
    的所有財產都放棄了。這時我才明白，我被乙○○欺騙了。
    ‧‧‧在鎮長、村長和周圍鄰居的幫助下，乙○○給了我50
    萬台幣，比答應我的425,000元多了75,000 元‧‧‧我從大
    陸嫁到台就是以後生活有個依靠，怎麼放棄遺產呢？」（本
    院卷第74、75頁）。查，被上訴人與邵泰宏係於88年11月19
    日在大陸地區結婚，二人於93年3 月14日始回台灣，邵泰宏
    在93年7月6日死亡，被上訴人自稱「從大陸嫁到台灣」云云
    ，尚非屬實。被上訴人自稱不識字，但其簽署協議書及同意
    書時均偕同友人在場，被上訴人迄未證明其友人亦不識字或
    聽不懂公證人之說明，足認被上訴人係經民間公證人解釋於
    充分瞭解拋棄繼承之意義下簽名。依被上訴人自述收受乙○
    ○給付50萬元之過程，被上訴人應屬懂得如何保護自己之人
    ，絕非默默承受不利益者，始能將拋棄繼承之代價由
    425,000 元增加至50萬元多了75,000元。同意書簽訂時，見
    證人係桃園縣龜山鄉精忠村之村長吳陳巧珠，且為被上訴人
    之利益而出席，若同意書之內容與被上訴人之真意不符時，
    吳陳巧珠理會告知被上訴人，故被上訴人當時如有保留夫妻
    剩餘財產分配請求權之真意時，應會當場要求公證人將排外
    條款明載於協議書或同意書內。同意書既記載「乙方日後不
    得再就全部遺產（含現金、不動產、動產‧‧‧）要求任何
    補償或請求」，應認被上訴人係拋棄所有遺產繼承權及剩餘
    財產分配請求權，不得再對邵泰宏之所有財產為任何之請求
    。是被上訴人應係事後認拋棄繼承之代價50萬元未達其預期
    之利益，始則主張受乙○○詐欺而拋棄繼承，繼又主張未拋
    棄財產分配請求權。至於被上訴人所拋棄之遺產繼承權及剩
    餘財產分配請求權是否僅限於邵泰宏於台灣地區之財產，抑
    或包含大陸地區之財產，因協議書中所列之財產並無大陸地
    區部分，且僅要求被上訴人依我國法律向桃園地院為拋棄繼
    承之聲明，況兩造業就邵泰宏之遺產分配向大陸地區浙江省
    舟山市定海區人民法院提起訴訟，被上訴人就邵泰宏遺留於
    大陸地區之財產得否主張任何權利，應由前開大陸法院認定
    。
  (三)綜上，乙○○抗辯被上訴人所拋棄之權利包含台灣地區之夫
    妻剩餘財產分配請求權，應屬可採。
七、綜上所述，乙○○抗辯被上訴人於簽署同意書時，同意其對
    於被繼承人邵泰宏所有於台灣地區得請求之權利（包括夫妻
    剩餘財產分配請求權）均拋棄，被上訴人既已拋棄權利，乙
    ○○無庸以邵泰宏繼承人之身分繼承債務等情，為可採信，
    被上訴人主張所拋棄者侷限於遺產不包括夫妻剩餘財產分配
    請求權云云，洵無足取。從而，被上訴人本於對邵泰宏之剩
    餘財產分配請求權，請求上訴人為連帶給付，為無理由，不
    應准許。原審判命上訴人連帶給付463,051 元本息，並依職
    權為假執行之宣告，自有未洽。上訴意旨指摘原判決不當，
    求予廢棄改判，為有理由。應由本院予以廢棄改判，如主文
    第2項所示。
八、本件事證已臻明確，兩造其餘攻擊防禦方法，經審酌後，或
    與本件無涉，或與判決結果不生影響，毋庸一一論列。
九、據上論結，本件上訴為有理由，依民事訴訟法第450 條、第
    78條、第463條、第385條第1、2項，判決如主文。
中    華    民    國    98    年    4     月    15    日
                    民事第二庭
                        審判長法  官  吳謙仁
                              法  官  李瓊蔭
                              法  官  蘇瑞華
正本係照原本作成。
不得上訴。
中    華    民    國    98    年    4     月    16    日
                              書記官  賴以真


司法院資訊處製作；財團法人民間司法改革基金會備份。
